ACORDAO-COMPLETO-2482027

ACÓRDÃO 10269/2021 ATA 28/2021 - SEGUNDA CÂMARA

VISTOS, relatados e discutidos estes autos de tomada de contas especial instaurada pelo Ministério do Turismo (MTur) em razão da impugnação total das despesas do Convênio 00703/2010 (Siconv 737466) , que tinha por objeto o apoio à realização do "Fest Junino", nos dias 10 e 11/6/2010, no município de Aratuba/CE,
ACORDAM os Ministros do Tribunal de Contas da União, reunidos em sessão da Segunda Câmara, ante as razões expostas pelo Relator, em:
9.1. com fundamento nos arts. 1º, inciso I, 16, inciso III, alínea "c", e 19, da Lei 8.443/1992, julgar irregulares as contas de Júlio Cesar Lima Batista, condenando-o ao pagamento do débito no valor de R$ 74.642,62 (setenta e quatro mil, seiscentos e quarenta e dois reais e sessenta e dois centavos) , na data de 9/12/2010, atualizado monetariamente e acrescido dos juros de mora devidos, calculado desde a data de ocorrência indicada até sua efetiva quitação, na forma da legislação vigente, fixando o prazo de 15 (quinze) dias, a contar do recebimento da notificação, para que seja comprovado, perante este Tribunal, o recolhimento da quantia ao Tesouro Nacional, nos termos do art. 23, inciso III, alínea "a", da referida Lei, c/c o art. 214, inciso III, alínea "a", do Regimento Interno do TCU; 
9.2. com fundamento no art. 57 da Lei 8.443/1992, aplicar a Júlio Cesar Lima Batista multa no valor de R$ 10.000,00 (dez mil reais) , atualizado monetariamente desde a data do presente acórdão até a do efetivo recolhimento, se for pago após o vencimento, na forma da legislação vigente, fixando o prazo de 15 (quinze) dias, a contar do recebimento da notificação, para que seja comprovado, perante este Tribunal, o recolhimento da quantia ao Tesouro Nacional, nos termos do art. 23, inciso III, alínea "a", da referida Lei, c/c o art. 214, inciso III, alínea "a", do Regimento Interno do TCU;
9.3. com fundamento no art. 26 da Lei 8.443/1992, autorizar, se requerido, o pagamento da importância devida em até 36 (trinta e seis) parcelas mensais e consecutivas, fixando o prazo de 15 (quinze) dias, a contar do recebimento da notificação, para que seja comprovado, perante este Tribunal, o recolhimento da primeira parcela, e de 30 (trinta) dias, a contar da parcela anterior, para que seja comprovado o recolhimento das demais parcelas, devendo incidir sobre cada valor mensal os devidos acréscimos legais, na forma prevista na legislação vigente, além de alertar que a falta de comprovação do recolhimento de qualquer parcela importará no vencimento antecipado do saldo devedor, nos termos do art. 217 do Regimento Interno do TCU;
9.4. com fundamento no art. 28 da Lei 8.443/1992, autorizar, desde logo, a cobrança judicial das dívidas, caso não atendida a notificação;
9.5. com fundamento no art. 16, § 3º, da Lei 8.443/1992, c/c art. 209, § 7º, do Regimento Interno do TCU, remeter cópia deste acórdão à Procuradoria da República no Ceará, para adoção das medidas que entender cabíveis;
9.6. dar ciência deste acórdão ao Ministério do Turismo e ao responsável.

Tomada de contas especial instaurada pelo Ministério do Turismo (MTur) em razão da impugnação total das despesas de convênio para a realização de evento festivo. Análise de citação.

Segunda Câmara

Ministério do Turismo; Município de Aratuba - CE.

3. Responsável: Júlio Cesar Lima Batista (XXX.679.063-XX).

13.1. Ministros presentes: Aroldo Cedraz (na Presidência), Raimundo Carreiro e Bruno Dantas (Relator).
13.2. Ministro-Substituto convocado: Marcos Bemquerer Costa.
13.3. Ministro-Substituto presente: André Luís de Carvalho.

ACORDAO-COMPLETO-2524986

Acórdão 462/2022 - Segunda Câmara

BRUNO DANTAS

Por registrar as principais ocorrências no andamento dos autos até o momento, resumindo os fundamentos das peças acostadas, adoto como relatório, com os ajustes necessários, a instrução da secretaria responsável pela análise do processo (peça 108) , que contou com a anuência do corpo diretivo da unidade (peças 109 e 110) :
"INTRODUÇÃO
1. Trata-se de Tomada de Contas Especial instaurada pelo Ministério do Turismo (MTur) , em desfavor de Júlio Cesar Lima Batista, prefeito municipal de Aratuba/CE, no período de 1/1/2009 a 31/12/2012, em razão da impugnação total das despesas do Convênio 00703/2010 - Siconv 737466 (peça 47) , firmado com o Ministério do Turismo, e que tinha por objeto o apoio à realização do Projeto intitulado 'Fest Junino', entre os dias 10 e 11/6/2010 (peça 1, p. 4) , devido a irregularidades nas execuções física e financeira do ajuste.
HISTÓRICO
2. O Convênio 00703/2010 - Siconv 737466 foi firmado no valor de R$ 104.230,00, sendo R$ 100.000,00 à conta do concedente e R$ 4.230,00 referentes à contrapartida do convenente. Teve vigência de 10/6/2010 a 20/2/2011 (vide convênio de peça 47, p. 7 e publicação de prorrogação de peça 49, p. 3) , com prazo para a apresentação da prestação de contas estipulado para 30 dias após o dia final de vigência. Os recursos foram liberados por meio da Ordem Bancária 2009OB801758 (peça 7) , no valor de R$ 100.000,00, em 7/12/2010.
3. Não foi realizada inspeção in loco do evento pactuado.
4. A prestação de contas (peças 10-24) e complementações enviadas por meio dos documentos de peças 27-29, 32, 34, 37, 50-52, 55, 62, e 64-67 foram analisadas por meio dos seguintes documentos: i. Nota Técnica de Análise 1054/2012 (peça 25) ; ii. Nota Técnica de Reanálise 0432/2013 (peça 56) ; iii. Nota Técnica 0148/2013 (peça 58) ; iv. Nota Técnica de Reanálise 1049/2013 (peça 36) ; v. Nota Técnica de Reanálise Financeira 840/2013 (peça 60) .
5. Conforme Despacho de peça 61, o fundamento para a instauração da Tomada de Contas Especial foi a reprovação das execuções física e financeira do ajuste, constatada na Nota Técnica de Reanálise Financeira 840/2013 (peça 60) e na Nota Técnica de Reanálise 1049/2013 (peça 36) , que basearam as conclusões da fase interna, e conteve as seguintes irregularidades:
a) Não comprovação da execução física do evento;
b) Não comprovação do pagamento de cachês pagos a atrações artísticas contratados via intermediário e contratados por inexigibilidade de licitação;
c) Contratação de itens de infraestrutura de evento por convite, ao invés de pregão eletrônico.
6. Por meio do Ofício 497/2017/CGCV/DIRAD/GSE (peça 40) , de 9/3/2017, o Ministério do Turismo notificou o responsável, Júlio Cesar Lima Batista, em 23/3/2017, da reprovação da prestação de contas (reprovação física total e financeira parcial) , requerendo a devolução dos recursos em 10 dias (vide aviso de recebimento à peça 63) .
7. Diante do não saneamento das irregularidades apontadas e da não devolução dos recursos, instaurou-se a Tomada de Contas Especial. No Relatório de Tomada de Contas Especial 124/2017 (peça 72) , conclui-se que o prejuízo importaria no valor de R$ 100.000,00, com data origem 7/12/2010, imputando-se a responsabilidade a Júlio Cesar Lima Batista, prefeito municipal de Aratuba/CE, no período de 1/1/2009 a 31/12/2012, em razão da impugnação total das despesas do Convênio 00703/2010 - Siconv 737466, devido a irregularidades nas execuções física e financeira do ajuste.
8. O Relatório de Auditoria 322/2018 da Controladoria Geral da União (peça 73) também chegou às mesmas conclusões. Após serem emitidos o Certificado de Auditoria, o Parecer do Dirigente e o Pronunciamento Ministerial (peças 74-76) , o processo foi remetido a esse Tribunal.
9. A análise inicial, materializada na exordial de peça 77, realizada pela Secex/TCE, concluiu pela ocorrência de dano ao erário e pela citação de Júlio Cesar Lima Batista (XXX.679.063-XX) , prefeito municipal de Aratuba/CE (gestão 2009-2012) , em razão da impugnação total quanto aos recursos repassados ao Município de Aratuba/CE por força do Convênio 00703/2010 - Siconv 737466. O Diretor e o Secretário da Secex/TCE anuíram com essa conclusão (peças 78-79) . A citação proposta teve os seguintes contornos:
Ocorrência 1: Não comprovação da regular execução física do Convênio 00703/2010 - Siconv 737466, celebrado entre o Ministério do Turismo e o Município de Aratuba/CE, e que tinha por objetivo o apoio à realização do Projeto intitulado 'Fest Junino'.
a) Qualificação do responsável e responsabilização:
Nome: Júlio Cesar Lima Batista
CPF: XXX.679.063-XX
Conduta: Não apresentar os seguintes documentos comprobatórios da realização do evento 'Fest Junino': a) relatório de cumprimento do objeto, relatório de execução físico-financeira e declaração de autoridade local; b)  fotografias, filmagens e material pós-evento que comprovassem a realização do evento na data e cidade mencionadas no plano de trabalho; c) fotografias, filmagens e material pós-evento que comprovassem a realização dos shows das bandas Matruz com Leite, Forró Estourado, Forró Real, Boneca Cobiçada e Magia e Sedução, previstos no plano de trabalho (essas fotografias/filmagens e materiais pós-evento deveriam conter imagens em plano aberto, contendo data e nomes das bandas) ; d) fotografias ou filmagens dos itens de infraestrutura do evento - sonorização, banheiros químicos, estandes, palco e gerador (essas fotografias/filmagens deveriam trazer elementos que permitissem identificar a execução dos itens na data e localidade do evento) ; e e) relação dos profissionais de segurança contratados para a prestação dos serviços no evento proposto, contendo nome completo e CPF dos mesmos; f) fotografias, filmagens e material pós-evento que comprovassem a realização dos shows das bandas contratadas em alteração unilateral do plano de trabalho, quais sejam: Forró Sacode, Furacão do Forró, Forró na Veia, Forró Carimbada e Chega Mais (essas fotografias/filmagens e materiais pós-evento deveriam conter imagens em plano aberto, contendo data e nomes das bandas) .
Ocorrência 2: Não comprovação da boa e regular aplicação dos recursos repassados pelo Convênio 00703/2010 - Siconv 737466, celebrado entre o Ministério do Turismo e o Município de Aratuba/CE, e que tinha por objeto o apoio à realização do Projeto intitulado 'Fest Junino', ocasionada pela ausência de comprovação de que a empresa intermediária, contratada irregularmente por inexigibilidade, pagou o cachê de bandas ou cantores que realizaram o evento.
a) Qualificação do responsável e responsabilização:
Nome: Júlio Cesar Lima Batista
CPF: XXX.679.063-XX
Conduta: Não apresentar notas fiscais e recibos (ou outros documentos equivalentes) emitidos em nome da banda e assinada por seu representante legal ou pelo seu empresário exclusivo, sendo essa representação ou exclusividade registrada em cartório, não sendo comprovado, assim, o nexo causal entre os recursos recebidos e os pagamentos efetuados, visto que não se provou que os valores pagos ao intermediário contratado efetivamente foram repassados às bandas que realizaram shows.
I) Quantificação do débito, originado das ocorrências 1 e 2:
	Valor original (R$) 
	Data da ocorrência
	D/C

	100.000,00
	 7/12/2010
	D

	 1.202,76
	17/3/2011
	C

10. Em cumprimento ao pronunciamento da unidade (peça 79) foi promovida a citação do responsável, nos moldes adiante:
	Ofício
	Data do ofício
	Data de Recebimento do Ofício

	2395/2018-TCU/Secex-TCE (peça 80) 
	15/10/2018
	13/11/2018 (vide AR de peças 84-85) 

11. O responsável trouxe, por intermédio de seu advogado, as alegações de defesa acostadas às peças 82-83.
12. Após analisar as defesas apresentadas, a Secex/TCE, na instrução de peça 86, considerou que elas não teriam elidido as irregularidades objeto de citação, e alvitrou o julgamento das contas do responsável como irregulares, e sua condenação em débito, dentre outras propostas. Essa instrução contou com a anuência do Diretor e do Secretário dessa unidade (peças 87-88) .
13. O parquet junto ao TCU, em Parecer de peça 89, divergiu da Secex/TCE porquanto verificou a necessidade de diligência ao responsável, in verbis:
'10. Tendo em vista que não se encontrou nos autos nenhuma análise expressa e específica sobre esses supostos vídeos constantes dos arquivos 'Banda Chega Mais.mpg', 'Banda Forró Sacode 1.mpg', 'Banda Forró Sacode 2.mpg' e 'Banda Furacão do Forró.mpg' (peça 34, p. 1) , entendo adequado dar oportunidade ao responsável para que, em prazo fixado por Vossa Excelência, faça juntar ao presente processo, se assim desejar, os supostos vídeos que comprovariam não só a realização do evento, como também a apresentação das referidas bandas.'
14. O Relator do feito, Exmo. Ministro Bruno Dantas, em Despacho de peça 90, concordou com a proposta do Ministério Público junto ao TCU, nos seguintes termos:
'Considerando as razões tecidas pelo zeloso Ministério Público junto ao TCU (peça 89) , faculto ao responsável juntar ao presente processo, no prazo de 15 (quinze) , se assim desejar, os supostos vídeos que comprovariam não só a realização do evento, como também a apresentação das referidas bandas, como aventado em sua defesa. Comunique-se. Juntados os vídeos, proceda-se à análise pela unidade instrutora.
Caso seja comprovada a execução do evento, faz-se necessário, ainda, o exame do nexo de causalidade em relação às despesas de cachê das bandas e às despesas acessórias, advindas do contrato à peça 20. Em seguida, encaminhe-se os autos ao parquet para manifestação.'
15. Em cumprimento ao Despacho do Relator, foi promovida a diligência ao responsável (peças 91-92) , que respondeu a ela mediante os documentos de peças 93-95.
16. Em análise às respostas às diligências, a Secex/TCE verificou (peça 99) que o responsável trouxera fotos e outros documentos que não eram capazes de provar a execução do ajuste, mas não trouxera vídeos. Desse modo, a Secex/TCE propôs a realização de diligência ao responsável, nos seguintes termos:
'25.1. Com fundamento no art. 157 do Regimento Interno do TCU, a realização de diligência junto ao Senhor Júlio Cesar Lima Batista (XXX.679.063-XX) , para que encaminhe ao TCU cópias digitais:
a) dos vídeos contidos nos arquivos 'Banda Chega Mais.mpg', 'Banda Forró Sacode 1.mpg', 'Banda Forró Sacode 2.mpg' e 'Banda Furacão do Forró.mpg';
b) de outros vídeos que possam comprovar a execução física do Convênio 00703/2010 - Siconv 73746;'
17. A diligência, após autorizada (peça 101) , foi realizada (peças 103-104) , e respondida pelo responsável, conforme documentos de peça 105 (e itens não digitalizáveis do processo) .
EXAME TÉCNICO
18. O exame técnico tratará de analisar as respostas à diligência (peça 105) [que serão consideradas alegações de defesa complementares] e as alegações de defesa apresentadas pelo responsável (peças 82-83) anteriormente, bem como suas repercussões em relação as irregularidades aqui relatadas.
Das respostas à diligência (alegações de defesa complementares de peça 105) 
19. As respostas às diligências foram divididas em:
a) argumentos de defesa (peça 105) ;
b) vídeos (item não digitalizável - peça 105) ;
20. Nos argumentos de defesa, o defendente informa que encaminhou vídeos que provam a execução do evento.
21. Acrescenta que enviou ao TCU, anteriormente, relatórios fotográficos, recibos de cachês e documento da câmara municipal atestando a execução do evento.
22. Por fim, pede que o TCU julgue improcedente esta Tomada de Contas Especial.
Análise das respostas à diligência
23. Os arquivos de vídeos trazidos pela defesa e acostados aos itens não digitalizados (peça 105) não estão acessíveis. Desse modo, optou-se por verificar esses arquivos de vídeo da defesa arquivados na pasta de rede do TCU \\sarqprod\Unidades\Seproc\secretarias_tcu\12.SecexTCE\RE 63.799.899-2.
24. O conteúdo desses arquivos de vídeo, no número de quatro, é descrito na tabela adiante:
	NOME DO ARQUIVO DE VÍDEO
	DURAÇÃO
	CONTEÚDO DO VÍDEO

	Banda Chega Mais
	00min:37s
	Há uma banda musical tocando para um público. Não foi possível, a partir do áudio e do vídeo verificados, identificar o local do evento, e a data do evento. Ao final do vídeo, a partir dos 35s, o vocalista pergunta 'qual é a banda do povão' e ele e o público responde 'chega' (depois o vídeo acaba) indicando que se trata da banda Chega Mais.

	Banda Forró Sacode 1
	11min:03s
	Há uma banda musical tocando para um público. Foi possível, a partir do áudio e do vídeo verificados, identificar a banda que toca, como Forró Sacode (aos 10min:50min) .
Aos 08min:40min e aos 10min:26min, o vocalista da banda cita o nome do prefeito Júlio César.
Aos 10min:34min, a vocalista anuncia que 'amanhã tem Furacão do Forró e Carimbada', indicando que a festa se dá no contexto do Fest Junina.
No vídeo não é mencionado taxativamente o nome do evento, a data ou o local do show.

	Banda Forró Sacode 2
	18min:04s
	Há uma banda musical tocando para um público. Foi possível, a partir do áudio e do vídeo verificados, identificar a banda que toca, como Forró Sacode (aos 12min:11min) .
No vídeo não é mencionado taxativamente o nome do evento, a data ou o local do show.

	Banda FURACÃO DO FORRÓ
	03min:46s
	Há uma banda musical tocando para um público. Foi possível, a partir do áudio e do vídeo verificados, identificar a banda que toca, como Furacão do Forró (aos 00min:30min) .
Entre os 5 e 10 segundos a vocalista da banda menciona o nome do evento 'festejo junino 2010'
Aos 00min:48min, o vocalista da banda cita o nome do prefeito Júlio César.
No vídeo não é mencionada a data ou o local do show.

	25. Algumas informações comuns aos vídeos e externas ao processo devem ser mencionadas:
a) Os itens dos cenários dos vídeos indicam que os shows mostrados nesses vídeos ocorreram no mesmo palco, e no mesmo evento (no mesmo dia ou em dias próximos) quais sejam:
i. A decoração do palco, com balões e bandeirinhas;
ii. A igreja bem ao fundo da praça que fica em frente ao palco;
iii. As árvores da praça e o formato de sua poda.
b) O único prefeito eleito no ano de 2008, no Estado do Ceará, de prenome Júlio e com sobrenome César foi o da cidade de Aratuba/CE (vide site de internet localizado no endereço: https://acmp-ce.org.br/2008/10/2203/) .
26. Desse modo, correlacionando as informações apuradas no parágrafo e tabela anteriores, conclui-se que:
a) O evento ocorreu na época do São João de 2010 (no vídeo 'Furacão do Forró', entre os 5 e 10 segundos a vocalista da banda menciona o nome do evento 'festejo junino 2010') ;
b) A menção ao nome (nos vídeos das bandas Furacão do Forró e Sacode) do prefeito Júlio Cesar indica que o evento ocorreu em Aratuba/CE;
c) no show da Banda Forró Sacode (arquivo Forrró Sacode 1 - Aos 10min:34min) , a vocalista anuncia que 'amanhã tem Furacão do Forró e Carimbada' (atrações musicais que, junto da banda Forró Sacode, a defesa alega terem se apresentado no evento) , indicando que a festa se dá no contexto do Fest Junina.
d) As bandas 'Chega Mais', 'Forró Sacode' e 'Furacão do Forró' participaram do evento.
26. Desse modo, a diligência cumpriu seu objetivo, e as alegações de defesa complementares apresentadas são parcialmente procedentes, visto que provaram a execução de parte dos itens alegados como executados pelo defendente (bandas 'Chega Mais', 'Forró Sacode' e 'Furacão do Forró') , mas não provaram a execução dos demais itens pagos com recursos do convênio.
27. Outrossim, esse acolhimento parcial elide parcialmente a irregularidade de execução física, mas não altera o valor do débito da condenação do processo, pois persiste a irregularidade de 'não comprovação de pagamento de cachês' (na qual se incluem os valores relativos às bandas 'Chega Mais', 'Forró Sacode' e 'Furacão do Forró') 
Alegações de defesa apresentadas por Júlio Cesar Lima Batista (peças 82-83)  e análise dessas defesas
13.	
14.	
15.	
16.	
17.	
18.	
19.	
20.	
21.	
22.	
23.	
24.	
25.	
26.	
27.	
28. A defesa de Júlio Cesar Lima Batista foi composta pelos seguintes documentos:
a) Documento contendo argumentos de defesa, de peça 82, p. 1-8;
b) Documentação comprobatória dos argumentos de defesa (peça 82, p. 9-82; e peça 83) . 29. Os argumentos de defesa apresentados pelo ex-prefeito seguem nas linhas a seguir. Logo após a apresentação de cada ponto da defesa, será realizada a análise dos argumentos nele contidos.
Arrazoados de defesa referentes à execução física do evento
30. Segundo o defendente, houve a comprovação da execução física do evento. Para ele:
a) as fotos acostadas aos autos, no âmbito da defesa, demonstram a realização do evento (inclusive o palco) e as apresentações das bandas; para tanto, anexou à sua defesa às fotos de peça 82, p. 44-49; 62-75;
b) na prestação de contas também foram enviadas imagens que comprovam a realização do evento e dos shows das bandas;
c) Aratuba é uma cidade pequena do sertão do Ceará, com apenas 12.000 habitantes; essa cidade não possui jornal, situação que inviabiliza a publicação de matérias jornalísticas pós evento;
d) houve ação de improbidade administrativa (00028045520134058100 - JFCE) movida contra o ex-prefeito, referente ao convênio sob comento; nessa ação se questionou atraso na prestação de contas, mas não se apontou outras irregularidades, como a não execução do objeto convênio;
e) o objeto do convênio foi plenamente executado, e as festividades foram exitosas, não havendo nenhum fato que tenha corroborado para frustrar ou inviabilizar a execução do plano de trabalho do convênio firmado com a União, restando mais uma vez afastada a hipótese de lesão ao erário.
Análise
31. No que se refere aos argumentos de defesa apresentados, verifica-se que são parcialmente procedentes, pois:
a) o arrazoado de que as fotos acostadas aos autos, no âmbito da defesa, demonstram a realização do evento (inclusive o palco) e as apresentações das bandas não deve ser acolhido; as fotos de peça 82, p. 44-49, 62-75, não comprovam a realização do evento, pois:
i) as fotos de artistas não se tratam de imagens em plano aberto, contendo data e nomes das bandas;
ii) as fotografias ou filmagens dos itens de infraestrutura do evento - sonorização, banheiros químicos, estandes, palco e gerador não trazem elementos que permitam identificar a execução dos itens na data e localidade do evento; no caso do palco, apesar de haver uma faixa com o nome do evento, a foto foi tirada em momento em que não ocorria nenhum show e não havia público, de modo que não prova a realização do evento ou de qualquer item; cabe frisar que essas fotos já haviam sido apresentadas na peça 24;
b) a afirmação de que, na prestação de contas também foram enviadas imagens que comprovam a realização do evento e dos shows das bandas é inverídica; na prestação de contas do convenente e complementações (peças 24) não foram enviadas fotografias/filmagens contendo imagens em plano aberto, com data e nomes das bandas, ou informações dos itens de infraestrutura;
c) não deve prosperar o argumento de que Aratuba é uma cidade pequena do sertão do Ceará, com apenas 12.000 habitantes, que não possui jornal, fato que inviabilizaria a publicação de matérias jornalísticas pós evento; é comum, em casos de municípios pequenos, que notícias sobre shows sejam publicadas em blogs ou sites da internet; no caso vertente, esse tipo de notícia seria aceito, e mesmo que essas notícias não tivessem sido publicadas, outros elementos poderiam ser utilizados como meios de prova, como fotografias (registre-se que a exigência de fotografias estava prevista Cláusula Décima Segunda, Parágrafo Segundo, alínea 'f' do termo de convênio - peça 47, p. 15) ;
d) O fato da ação de improbidade administrativa (00028045520134058100 - JFCE) movida contra o ex-prefeito, referente ao convênio sob comento, não tratar da irregularidade de não execução física, não significa que essa falha não ocorreu, mas apenas indica que o responsável pela propositura dessa ação não tinha conhecimento ou provas acerca da inexecução física que o motivassem a propor ação sobre esse tema;
e) Não há elementos que provem que o objeto do convênio foi plenamente executado, ao contrário do que afirma o defendente;
f) apenas na nova defesa de peça 105, apresentou-se vídeos que provam a realização de parte dos shows pagos com recursos do ajuste (bandas 'Chega Mais', 'Forró Sacode' e 'Furacão do Forró') .
32. Quanto a essa falha, deve-se relatar que, conforme análise materializada na instrução de peça 77, a irregularidade de 'Não comprovação da boa e regular execução física do ajuste' configurou-se pelas seguintes ocorrências, constatadas na Nota Técnica de Reanálise 1049/2013 (peça 36) :
a) Não encaminhamento do relatório de cumprimento do objeto, do relatório de execução físico-financeira e da declaração de autoridade local;
b)  Não encaminhamento de fotografias, filmagens e material pós-evento que comprovassem a realização do evento na data e cidade mencionadas no plano de trabalho;
c)  Não encaminhamento de fotografias, filmagens e material pós-evento que comprovassem a realização dos shows das bandas Matruz com Leite, Forró Estourado, Forró Real, Boneca Cobiçada e Magia e Sedução, previstos no plano de trabalho (essas fotografias/filmagens e materiais pós-evento deveriam conter imagens em plano aberto, contendo data e nomes das bandas) ;
d)  Não encaminhamento de fotografias ou filmagens dos itens de infraestrutura do evento - sonorização, banheiros químicos, estandes, palco e gerador (essas fotografias/filmagens deveriam trazer elementos que permitissem identificar a execução dos itens na data e localidade do evento) ;
e) Não apresentação da relação dos profissionais de segurança contratados para a prestação dos serviços no evento proposto, contendo nome completo e CPF dos mesmos.
33. Logo, o ex-prefeito não logrou êxito em elidir a irregularidade com suas alegações, mas diminui parte dos itens considerados não executados (bandas 'Chega Mais', 'Forró Sacode' e 'Furacão do Forró') .
Alegações acerca da não comprovação do pagamento de cachês
34. Sobre a irregularidade, o gestor alega que:
a) encaminhou na prestação de contas cartas de exclusividade, que foram consideradas insuficientes pelo Ministério do Turismo para provar a exclusividade da empresa intermediária João Sousa Gomes - Produção e Eventos - ME para intermediar as bandas contratadas;
b) para a realização do processo de licitação, o então prefeito contou com o assessoramento de assessor jurídico e da comissão de licitação;
c) em nenhum momento ficaram provados irregularidades e locupletamento do gestor, ou danos ao erário, com a inexigibilidade;
d) dúvidas inexistem de que o empresário contratado era de fato o único que podia atender a contratação das bandas para aquela data, conforme as cartas de exclusividade (peça 82, p. 16-19) , os contratos do intermediário com as bandas (peça 82, p. 20-26) e os recibos de pagamento de cachês pelo intermediário às bandas (peça 82, p. 28-30) ; o Ministério do Turismo não verificou falhas nesses documentos;
e) estando os valores de contratação indicados pelas bandas e o valor oferecido pelo contratado junto ao município, que foi formalizado sem ganho extra do contratado, não há demonstração de prejuízo ao erário, sendo descabida a declaração de danos ao erário;
f) o gestor juntou aos autos jurisprudência do Superior Tribunal de Justiça, segundo a qual, não há improbidade sem dolo e dano ao erário;
g) ademais, colacionou trechos dos doutrinadores Ulisses Jacoby e Justen Filho que tratam da previsão de inexigibilidade para a contratação de artistas consagrados.
Análise
35. Antes de tratarmos do exame das alegações, faz-se necessário destrinchar a falha ocorrida e que foi objeto da citação.
36. Na instrução de peça 77, verificou-se, em relação à execução financeira dos shows, `que o convenente, tendo contratado a empresa intermediária de forma indevida, teria que comprovar que os recursos do convênio foram efetivamente destinados à banda que supostamente se apresentou no evento. Assim, deveriam ter sido apresentadas notas fiscais e recibos emitidos em nome da banda e assinada por seu representante legal ou pelo seu empresário exclusivo, sendo que essa representação ou exclusividade deveria ser registrada em cartório. No entanto, consta nos autos somente nota fiscal e recibos que comprovam o pagamento apenas à empresa intermediária contratada (vide Tabela 1 da peça 77) .
37. Não há, assim, comprovação de que os valores que teriam sido pagos à empresa correspondem aos que foram efetivamente pagos aos artistas que se apresentaram no evento, que era o objeto do convênio, não sendo comprovado, assim, o nexo causal entre os recursos recebidos e os pagamentos efetuados, descumprindo-se o art. 63 da Lei 4320/1964, o art. 93, do Decreto Lei 200/1967, e o art. 50, §3º, da Portaria Interministerial 127/2008.
38. Nesse sentido é o Voto do Exmo. Ministro Marcos Bemquerer, que fundamentou o Acórdão 4299/2014-TCU-Segunda Câmara:
'9. Ademais, como destacado nas análises efetuadas pela Unidade Técnica e pelo MP/TCU, agrava a situação apresentada no Relatório do Tomador de Contas, de incerteza sobre o destino dado aos recursos federais, a ausência, nos autos, de recibos dos cachês supostamente pagos, o desconhecimento dos reais valores de mercado pagos às empresas indicadas para participarem do evento e a contratação por inexigibilidade de licitação em desacordo com o art. 25, inciso III, da Lei 8.666/1993, tendo em vista que as informações constantes do processo indicam que a empresa contratada não era representante exclusiva das bandas ou artistas indicados.
 (...) 
15. Tais elementos demonstram a ocorrência de pagamento à empresa contratada com recursos da conta específica do Convênio 482/2008, entretanto, não há como se afirmar que os valores pagos à empresa individual Marcos Correia Valdevino foram utilizados na realização do objeto pactuado, tampouco demonstram o nexo de causalidade entre as verbas repassadas e o fim a que elas se destinavam.'
39. Feitas essas considerações, cabe relatar que as alegações não devem ser acolhidas, pois:
a) a irregularidade tem como cerne dois pilares que devem ocorrer conjuntamente para configurar a irregularidade. O primeiro é a contratação de intermediário de artista sem contrato de exclusividade válido, que caracteriza uma contratação irregular, onde não há como ter certeza de que os valores pagos ao intermediário foram repassados, pelo menos parcialmente, aos artistas ou seus verdadeiros representantes. O segundo é a ausência de recibos de pagamentos de cachês pelo intermediário às bandas;
b) considerando esses dois pilares, verifica-se que as alegações contidas nas alíneas 'a' 'b' 'c', 'e', 'f' e 'g' do item 34 acima buscam defender o responsável de falhas ocorridas na inexigibilidade de licitação ou tratam de caso de improbidade administrativa, que são irregularidades que não foram objeto da citação; logo, as defesas dessas alíneas não devem ser acolhidas, por não tratarem da irregularidade ora combatida;
d) ademais, merecem ser rejeitadas as alegações de que o empresário contratado era de fato o único que podia atender a contratação das bandas para aquela data, conforme as cartas de exclusividade (peça 82, p. 16-19) , os contratos do intermediário com as bandas (peça 82, p. 20-26) e os recibos de pagamento de cachês pelo intermediário às bandas (peça 82, p. 28-30) .
d.1) não são válidas, para conceder exclusividade, as cartas de exclusividade (peça 82, p. 16-19) apresentadas pela defesa, pois elas não foram registradas em cartório, eram restritas a data e a evento (e local) específico, e não foram publicadas no Diário Oficial; sobre esse tema, é interessante verificar trecho da exordial adiante transcrito:
'26. Em relação à contratação de bandas para a realização de shows por meio de inexigibilidade de licitação, o Acórdão 96/2008-TCU-Plenário, Sessão de 30/1/2008, prolatado em feito relatado pelo Exmo. Ministro Benjamim Zymler, determinou ao Ministério do Turismo, dentre outras, a obrigatoriedade de adoção de algumas providências a serem tomadas pela Convenente na execução de Convênio com recursos federais, as quais deveriam ser comprovadas quando da prestação de contas, sob pena de glosa dos valores envolvidos:
'9.5.1. quando da contratação de artistas consagrados, enquadrados na hipótese de inexigibilidade prevista no inciso III do art. 25 da Lei 8.666/1992, por meio de intermediários ou representantes:
9.5.1.1. deve ser apresentada cópia do contrato de exclusividade dos artistas com o empresário contratado, registrado em cartório. Deve ser ressaltado que o contrato de exclusividade difere da autorização que confere exclusividade apenas para os dias correspondentes à apresentação dos artistas e que é restrita à localidade do evento;
9.5.1.2. o contrato deve ser publicado no Diário Oficial da União, no prazo de cinco dias, previsto no art. 26 da Lei de Licitações e Contratos Administrativos, sob pena de glosa dos valores envolvidos.'
27. Posteriormente, a jurisprudência dessa Corte de Contas sobre o tema evoluiu, e no Acórdão 1435/2017-TCU-Plenário, Sessão de 5/7/2017, proferido em processo de Consulta relatado pelo Exmo. Ministro Vital do Rêgo (com Voto de Revisor do Exmo. Ministro Augusto Sherman) , o TCU respondeu ao Ministério do Turismo o seguinte:
'9.2.1. a apresentação apenas de autorização/atesto/carta de exclusividade que confere exclusividade ao empresário do artista somente para o (s) dia (s) correspondente (s) à apresentação deste, sendo ainda restrita à localidade do evento, não atende aos pressupostos do art. 25, inciso III, da Lei 8.666/1993, representando impropriedade na execução do convênio;
9.2.2. do mesmo modo, contrariam o sobredito dispositivo legal as situações de contrato de exclusividade - entre o artista/banda e o empresário - apresentado sem registro em cartório, bem como de não apresentação, pelo convenente, do próprio contrato de exclusividade;
9.2.3. tais situações, no entanto, podem não ensejar, por si sós, o julgamento pela irregularidade das contas tampouco a condenação em débito do (s) responsável (is) , a partir das circunstâncias inerentes a cada caso concreto, uma vez que a existência de dano aos cofres públicos, a ser comprovada mediante instauração da devida tomada de contas especial, tende a se evidenciar em cada caso, entre outras questões, quando:
9.2.3.1. houver indícios de inexecução do evento objeto do convênio; ou
9.2.3.2. não for possível comprovar o nexo de causalidade, ou seja, que os pagamentos tenham sido recebidos pelo artista ou por seu representante devidamente habilitado, seja detentor de contrato de exclusividade, portador de instrumento de procuração ou carta de exclusividade, devidamente registrados em cartório.
28. Desse julgado, extrai-se o entendimento de que o pressuposto é que a inexigibilidade se aplica somente a artista ou banda e não a produtora de eventos e, portanto:
a) A contratação de artistas, via intermediário, por inexigibilidade de licitação, baseada em exclusividade, deve ser feita mediante a apresentação de Contrato de Exclusividade;
b) Não são contratos de exclusividade considerados legalmente válidos para fins de contratação de intermediários de artistas por inexigibilidade, a serem pagos com recursos federais, os documentos: i. restritos ao dia do evento; ii. restritos à localidade do evento; iii. não registrados em cartório;
c) A não apresentação do contrato de exclusividade pela entidade convenente, ou a apresentação de contrato não considerado válido, configura burla ao art. 25, inciso III, da Lei 8.666/1993;
d) em caso de ocorrência no disposto na alínea 'c' (contratação indevida de intermediário de artistas por inexigibilidade) , para se considerar que há uma segunda irregularidade, de não comprovação da boa e regular utilização de recursos, causadora de danos ao Erário, deverá se verificar a ocorrência de uma dessas duas situações: i. inexecução física; ou ii. ausência de comprovação de nexo causal entre os recursos do convênio e pagamentos aos artistas (entenda-se como nexo causal, o pagamento ao artista, ao representante legal da banda, ou ao intermediário exclusivo legalmente constituído) .'
d.2) ademais, os supostos recibos de pagamento de cachês pelo intermediário às bandas (peça 82, p. 28-30) apresentados pela defesa não podem ser aceitos para comprovar o nexo entre recursos e shows das bandas, pois:
d.2.1) não tiveram as assinaturas reconhecidas em cartório, fato que traz dúvidas sobre sua autenticidade;
d.2.2) não há recibos para os cachês das bandas Forró Carimbada (R$ 2.000,00) e Chega Mais (R$ 6.500,00) .
e) desse modo fica patente a contratação de intermediário de artista sem contrato de exclusividade válido, combinada com a ausência de recibos de pagamentos de cachês pelo intermediário às bandas; ou seja, persiste a irregularidade de ausência de nexo entre recursos do convênio e objeto porventura realizado; note-se que no convênio havia cláusula específica (alínea 'pp', do item II, da cláusula terceira, e cláusula décima, parágrafo primeiro, alínea 'g') obrigando o envio de recibos de cachês de artistas na prestação de contas (peça 47, p. 7 e 14) .
Outras Alegações
40. O defendente ainda alegou o seguinte:
a) o Ministério não realizou a análise da execução financeira e isso demonstraria que não teria havido prejuízo financeiro;
b) o convênio teria sido assinado pelo Ministério na data do evento e os termos do convênio não seriam conhecidos do município quando os atos foram realizados; O atraso por parte da transferência dos recursos foi exclusivo da União;
c) o atraso na prestação de contas não geraria prejuízos.
Análise
41. Essas alegações são improcedentes, porquanto:
a) as alegações que buscam defender o responsável de falha de 'atraso na prestação de contas', não carecem ser analisadas, porque essa falha não foi objeto da citação;
b) a afirmação de que o Ministério não realizou a análise da execução financeira e que isso demonstraria que não teria havido prejuízo financeiro não é procedente; no último parecer financeiro elaborado pela entidade concedente, a Nota Técnica de Reanálise Financeira 840/2013 (peça 60) , a execução financeira foi reprovada devido à ausência de cartas de exclusividade dos intermediários de artistas contratados; e mesmo que a entidade concedente não tivesse constatado a falha, o Tribunal de Contas da União poderia verificá-la, visto que a análise do TCU não está adstrita ou limitada ao exame feito pela entidade concedente no âmbito da fase interna da Tomada de Contas Especial;
c) a alegação de que 'o convênio teria sido assinado pelo Ministério na data do evento e que os termos do convênio não seriam conhecidos do município quando os atos foram realizados' não deve ser acolhida; por força do princípio do dever de prestar contas, previsto no art. 70 da Constituição Federal, o gestor de recursos públicos possui o dever de demonstrar a boa e regular gestão de recursos públicos; nesse contexto, é razoável esperar de um gestor médio diligente que detenha conhecimento da legislação e da jurisprudência que envolvem o uso de recursos públicos, ou mesmo, que se cerque de assessores que detenham tal conhecimento; sendo assim, não se mostra aceitável que se culpe uma celebração tardia de um ajuste como motivo para o descumprimento das cláusulas deste, que eram baseadas na lei; outrossim, do gestor diligente, espera-se que, previamente à assinatura de convênio, ele conheça a minuta dos ajuste que assinar, de modo que ele não pode alegar o desconhecimento das obrigações a que se dispôs a cumprir.
27.	
28.	
29.	
30.	
31.	
32.	
33.	
34.	
35.	
36.	
37.	
38.	
39.	
40.	
41.	
42. Ante os argumentos apresentados e a análise realizada, devem as alegações de defesa de Júlio Cesar Lima Batista serem parcialmente consideradas, mantendo-se as irregularidades constatadas, a responsabilidade pelos atos de gestão inquinados, e o débito verificado.
43. Desse modo, tendo em vista as constatações consignadas na instrução de peça 77 e nas linhas anteriores desta peça instrutiva (inclusive no parágrafo 9) , que indicam a ocorrência de irregularidades causadoras de danos ao erário ocasionadas por Júlio Cesar Lima Batista, e não havendo nos autos elementos que possam atestar a sua boa-fé, devem as contas desse responsável serem julgadas irregulares, sendo ele condenado ao débito descrito no item 47 supra, com fulcro nos termos dos artigos arts. 1º, inciso I, 16, inciso III, alínea 'c', e 19, caput, da Lei 8.443/1992, e com arts. 1º, inciso I, 209, inciso III, 210 e 214, inciso III, do Regimento Interno/TCU (RI/TCU) , com aplicação individual de multa proporcional ao débito, fundamentada no art. 57, da Lei 8.443/1992 c/c o art. 267 do RI/TCU.
44. Vale ressaltar que a pretensão punitiva do TCU, conforme Acórdão 1441/2016-TCU-Plenário, que uniformizou a jurisprudência acerca dessa questão, subordina-se ao prazo geral de prescrição indicado no art. 205 do Código Civil, que é de 10 anos, contado da data de ocorrência da irregularidade sancionada, nos termos do art. 189 do Código Civil, sendo este prazo interrompido pelo ato que ordenar a citação, a audiência ou a oitiva do responsável. No caso em exame, não ocorreu a prescrição, uma vez que a liberação dos recursos ocorreu em 7/2/2010 (vide peça 7) e o ato de ordenação da citação ainda ocorreu em 18/9/2018 (peça 79) .
CONCLUSÃO
45. Inicialmente, devem as alegações de defesa de Júlio Cesar Lima Batista serem consideradas parcialmente procedentes, mantendo-se as irregularidades constatadas (sendo apenas excluída da falha de execução física a alusão à inexecução dos itens bandas 'Chega Mais', 'Forró Sacode' e 'Furacão do Forró') , a sua responsabilidade pelos atos de gestão inquinados e pelo débito ocorrido.
46. Assim, tendo em vista as constatações consignadas na instrução de peça 77 e nas linhas anteriores desta peça instrutiva, devem as contas de Júlio Cesar Lima Batista (XXX.679.063-XX) serem julgadas irregulares, sendo ele condenado ao débito descrito no item 9 supra, com fulcro nos termos dos artigos 1º, inciso I, 16, inciso III, alínea 'c', e 19, caput, da Lei 8.443/1992, e com arts. 1º, inciso I, 209, inciso III, 210 e 214, inciso III, do Regimento Interno/TCU (RI/TCU) , com aplicação individual de multa proporcional ao débito, fundamentada no art. 57, da Lei 8.443/1992 c/c o art. 267 do RI/TCU.
47. Registre-se que não foram evidenciados indicativos de boa-fé do responsável, fato que permite o julgamento de mérito imediato.
48. Ademais, a gradação das multas propostas acima deve considerar a gravidade dos fatos cometidos pelo responsável.
49. Vale ressaltar que a pretensão punitiva do TCU, conforme Acórdão 1441/2016-TCU-Plenário, que uniformizou a jurisprudência acerca dessa questão, subordina-se ao prazo geral de prescrição indicado no art. 205 do Código Civil, que é de 10 anos, contado da data de ocorrência da irregularidade sancionada, nos termos do art. 189 do Código Civil, sendo este prazo interrompido pelo ato que ordenar a citação, a audiência ou a oitiva do responsável. No caso em exame, não ocorreu a prescrição, uma vez que a liberação dos recursos ocorreu em 7/2/2010 (vide peça 7) e o ato de ordenação da citação ainda ocorreu em 18/9/2018 (peça 79) .
PROPOSTA DE ENCAMINHAMENTO
50. Ante o exposto, submetem-se os autos à consideração superior, propondo:
110	20	
21	
22	
23	
24	
25	
26	
27	
28	
29	
30	
31	
32	
33	
34	
35	
36	
37	
38	
39	
39.1.	
39.2.	
39.3.	
39.4.	
39.4.1.	
50.1. acolher parcialmente as alegações de defesa de Júlio Cesar Lima Batista (XXX.679.063-XX) ;
50.2. com fundamento nos termos dos artigos 1º, inciso I, 16, inciso III, alínea 'c', e 19, caput, da Lei 8.443/1992, e com arts. 1º, inciso I, 209, inciso III, 210 e 214, inciso III, do Regimento Interno/TCU julgar irregulares as contas de Júlio Cesar Lima Batista (XXX.679.063-XX) , prefeito municipal de Aratuba/CE, no período de 1/1/2009 a 31/12/2012, condenando-o ao pagamento das quantias abaixo especificadas, com a fixação do prazo de 15 (quinze) dias para que comprove perante este Tribunal, em respeito ao artigo 214, inciso III, alínea 'a', do Regimento Interno do TCU, o recolhimento da dívida aos cofres do Tesouro Nacional, atualizada monetariamente e acrescida de juros de mora calculados a partir da data discriminada, até a data do recolhimento, abatendo-se na oportunidade a monta eventualmente ressarcida, na forma da legislação em vigor:
	Valor original (R$) 
	Data da ocorrência

	100.000,00
	 7/12/2010

48	
49	
50	
48	
49	
51	
50.3. aplicar, com fundamento no artigo 57 da Lei 8.443/1992 c/c o artigo 267 do Regimento Interno do TCU, multa a Júlio Cesar Lima Batista (XXX.679.063-XX) , prefeito municipal de Aratuba/CE, no período de 1/1/2009 a 31/12/2012, individualmente e proporcionalmente ao débito que cometeu, fixando o prazo de 15 (quinze) dias, a partir da notificação, para que, nos termos do artigo 214, inciso III, alínea 'a', do Regimento Interno do TCU, comprove perante este Tribunal o recolhimento aos cofres do Tesouro Nacional do valor atualizado monetariamente desde a data do acórdão até a do efetivo recolhimento, se for pago após o vencimento, na forma da legislação em vigor;
50.4. autorizar, desde logo, nos termos do art. 28, inciso II, da Lei 8.443, de 1992, a cobrança judicial das dívidas, caso não atendidas às notificações;
50.5. autorizar, desde logo, o pagamento das dívidas mencionadas nos subitens anteriores, caso solicitado, em até 36 parcelas mensais e consecutivas, nos termos do art. 26 da Lei 8.443, de 1992 c/c o art. 217 do Regimento Interno - TCU, de 2011, fixando ao devedor o prazo de quinze dias, a contar do recebimento da notificação, para comprovar perante o Tribunal o recolhimento da primeira parcela e de trinta dias, a contar da parcela anterior, para comprovar o recolhimento das demais parcelas, devendo incidir sobre cada valor mensal, os encargos legais devidos (débito: juros de mora e atualização monetária; multa: atualização monetária) , na forma prevista na legislação em vigor;
50.6. enviar cópia do Acórdão a ser prolatado à Procuradoria da República no Estado do Ceará, nos termos do § 3º do art. 16 da Lei 8.443/1992, c/c o § 7º do art. 209 do Regimento Interno do TCU, para adoção das medidas cabíveis;
50.7. informar à Procuradoria da República no Estado do Ceará que, nos termos do parágrafo único do art. 62 da Resolução TCU 259/2014, os procuradores e membros do Ministério Público credenciados nesta Corte podem acessar os presentes autos de forma eletrônica e automática, ressalvados apenas os casos de eventuais peças classificadas como sigilosas, as quais requerem solicitação formal;
50.8. enviar cópia do Acórdão que vier a ser proferido ao Ministério do Turismo e ao responsável, para ciência, informando que a presente deliberação, acompanhada do Relatório e do Voto que a fundamenta, está disponível para a consulta no endereço www.tcu.gov.br/acordaos, além de esclarecer que, caso requerido, o TCU poderá fornecer sem custos as correspondentes cópias, de forma impressa;
50.9. informar à Procuradoria da República no Estado do Ceará, ao Ministério do Turismo e aos responsáveis que a presente deliberação, acompanhada do Relatório e do Voto que a fundamenta, está disponível para a consulta no endereço www.tcu.gov.br/acordaos, além de esclarecer que, caso requerido, o TCU poderá fornecer sem custos as correspondentes cópias, de forma impressa."
2.	Por seu turno, o Ministério Público junto ao TCU manifestou-se de acordo com o encaminhamento proposto pela Secex-TCE, sugerindo apenas que a incidência de juros e correção monetária sobre o débito ocorra a partir de 9/12/2020, data de crédito dos recursos na conta bancária do convênio.
	É o relatório.52	53	54	
55

Thales Catunda de Castro (OAB 13138/CE), representando Júlio Cesar Lima Batista.

Procurador Sergio Ricardo Costa Caribé.

TOMADA DE CONTAS ESPECIAL. CONVÊNIO. MINISTÉRIO DO TURISMO. EVENTO FESTIVO. NÃO COMPROVAÇÃO DA EXECUÇÃO FÍSICA. AUSÊNCIA DE NEXO CAUSAL ENTRE OS RECURSOS FEDERAIS E AS DESPESAS RELATIVAS ÀS APRESENTAÇÕES ARTÍSTICAS. CITAÇÃO. ALEGAÇÕES DE DEFESA. COMPROVAÇÃO DA EXECUÇÃO FÍSICA. IRREGULARIDADES NA EXECUÇÃO FINANCEIRA. IRREGULARIDADE DAS CONTAS. DÉBITO PARCIAL. MULTA.

TOMADA DE CONTAS ESPECIAL (TCE)

Secretaria de Controle Externo de Tomada de Contas Especial (SecexTCE).

Trata-se de tomada de contas especial (TCE) instaurada pelo Ministério do Turismo (MTur) , em desfavor de Júlio Cesar Lima Batista, ex-prefeito de Aratuba/CE (gestão 1/1/2009 a 31/12/2012) , em razão da impugnação total das despesas do Convênio 00703/2010 (Siconv 737466) , que tinha por objeto o apoio à realização do "Fest Junino", nos dias 10 e 11/6/2010.
O convênio foi firmado no valor de R$ 104.230,00, sendo R$ 100.000,00 à conta do órgão concedente e R$ 4.230,00 referentes à contrapartida da entidade convenente. Os recursos federais foram liberados por meio da ordem bancária 2009OB801758, creditada na conta específica do convênio em 9/12/2010, conforme extrato bancário à peça 18, p. 1.
Na fase interna da TCE, o órgão concedente concluiu pela impugnação total das despesas devido a irregularidades nas execuções física e financeira do ajuste. O Controle Interno anuiu a esse posicionamento.
No âmbito do TCU, Júlio Cesar Lima Batista foi regularmente citado pela não comprovação da execução física do convênio e pela não apresentação de documentos que estabeleçam o nexo causal entre os recursos recebidos e os pagamentos das apresentações artísticas. O responsável apresentou alegações de defesa às peças 82 e 83.
Numa primeira análise (peça 86) , a Secex/TCE propôs julgar irregulares as contas do responsável, com a imputação total do débito e a aplicação da multa prevista no art. 57 da Lei 8.443/1992. 
Todavia, por meio do despacho de peça 90, acolhi a proposta do MPTCU para facultar ao responsável a apresentação dos supostos vídeos que comprovariam não só a realização do evento, como também a apresentação das referidas bandas, como aventado em sua defesa. Na oportunidade, frisei que, caso restasse comprovada a execução física do objeto conveniado, seria necessário, ainda, o exame do nexo de causalidade entre os recursos federais e as despesas.
Assim, o ex-prefeito apresentou resposta às peças 93-95, 105 e itens não digitalizáveis do processo. 
Em sua derradeira análise (peça 108) , a Secex-TCE entendeu que, embora o conteúdo dos vídeos comprovasse as apresentações das bandas Chega Mais, Forró Sacode e Furacão do Forró, persistiria a não comprovação da execução dos demais shows e a irregularidade na execução financeira do convênio. Destarte, propôs, com a anuência do Ministério Público junto ao TCU, que sejam julgadas irregulares as contas do ex-gestor, imputando-lhe débito integral e multa.
Divirjo parcialmente da proposta apresentada, pelas razões que se seguem.
O evento foi realizado mediante dois diferentes contratos firmados com a empresa João Sousa Gomes - Produções e Eventos: i) o primeiro, mediante licitação na modalidade convite, para o fornecimento e montagem de estruturas necessárias os shows, no valor de R$ 26.400,00 (peça 20, p. 1) ; ii) o segundo, por inexigibilidade de licitação, para as apresentações artísticas, no valor de R$ 77.800,00, conforme abaixo discriminado:
	Forró Sacode
	43.200,00

	Furacão do Forró
	20.600,00

	Forró na Veia
	5.500,00

	Forró Carimbada
	2.000,00

	Chega Mais
	6.500,00

	TOTAL
	77.800,00

A unidade instrutora aponta como irregularidade a contratação de itens de infraestrutura de evento por convite, ao invés de pregão eletrônico. 
Com efeito, a jurisprudência desta Corte entende que os serviços de fornecimento de infraestrutura para a realização de shows devem ser contratados mediante licitação na modalidade pregão, preferencialmente em sua forma eletrônica, pois são serviços de natureza comum, passíveis de serem prestados por diversas e diferentes empresas, uma vez que se baseiam em especificações e padrões conhecidos e usuais de mercado (ex vi do Acórdão 6504/2017-TCU-Segunda Câmara) .
Todavia, devo ponderar que, conforme relatado pela Secex-TCE, os vídeos trazidos pelo responsável contêm gravações de três dos cinco shows contratados para o evento, quais sejam, Forró Sacode, Furacão do Forró e Chega Mais. Adicionalmente, a unidade instrutora sublinha que "itens dos cenários dos vídeos indicam que os shows mostrados nesses vídeos ocorreram no mesmo palco, e no mesmo evento (no mesmo dia ou em dias próximos) ".
Assim, a despeito de não terem sido apresentadas filmagens das demais bandas contratadas, pode-se considerar que houve a execução física do contrato relativo aos serviços de fornecimento de infraestrutura para a realização de shows. 
Uma vez comprovada a execução física do primeiro contrato, que abrange parte do objeto conveniado, não configura débito o fato de a contratação ter sido realizada mediante irregular modalidade de licitação.
Quanto à execução financeira desse grupo de despesas de suporte ao evento, no valor de R$ 26.400,00, pode-se admitir a composição do nexo de causalidade entre os serviços prestados e os recursos conveniados com os seguintes documentos constantes dos autos: contrato (peça 20, p. 1) ; nota de empenho (peça 19, p. 2) ; nota fiscal 311 com indicação do número do convênio (peça 21, p. 3) ; comprovante de transferência eletrônica da conta do convênio para a conta da empresa (peça 19, p. 3) ; recibo da empresa (peça 21, p.1) .
Nessas circunstâncias, entendo que tais serviços foram executados, assim como restou demonstrado o nexo de causalidade entre recursos do convênio e seus pagamentos, motivo pelo qual, as alegações de defesa apresentadas pelo ex-prefeito merecem acolhimento nesse ponto.
Por outro lado, no que concerne às apresentações artísticas, verifico que as cartas ou declarações de exclusividade (peça 22, p. 42 a 45) não atendem aos pressupostos estabelecidos no inciso III do art. 25 da Lei de Licitações e Contratos para contratação direta por inexigibilidade.
Embora o referido documento represente grave impropriedade na execução convenial, a jurisprudência desta Corte admite, para o estabelecimento do nexo causal, a apresentação de recibos ou outros documentos que comprovem que os recursos conveniais foram efetivamente percebidos pelo artista ou por seu representante exclusivo (ex vi do Acórdão 1435/2017-TCU-Plenário) .
É certo que o gestor estava obrigado a apresentar os recibos de cachês não só pelo disposto na cláusula terceira, inciso II, alínea pp (peça 47, p. 7) , mas também em razão do parágrafo segundo do art. 17 da Portaria MTur 153/2009. 
Todavia, no caso em tela, não foram apresentados os contratos de exclusividade devidamente registrados em cartório, nem comprovantes de pagamento assinados pelos próprios artistas ou por seus representantes legais. 
Portanto, em se tratando de contratação direta de intermediação de show artístico com recursos de convênio, a ausência desses documentos implica débito aos responsáveis com o consequente julgamento pela irregularidade das contas, uma vez que impede o estabelecimento do nexo causal entre os recursos transferidos e os serviços artísticos prestados (ex vi do Acórdão 14534/2019-TCU-Primeira Câmara) .
Diante desses aspectos, alinho-me ao exame empreendido pela Secex-TCE e MPTCU. Por não ser possível verificar a que título, fim e condições os artistas se dispuseram a executar os shows, resta completamente inviável a verificação do nexo de causalidade entre os recursos transferidos e a prestação dos serviços artísticos, no montante de R$ 77.880,00. 
Mostra-se, ainda, apropriado aplicar a proporcionalidade adotada no convênio de 95,94% a cargo do concedente, o que resulta no débito de R$ 74.642,62. A incidência de juros e correção monetária deve ocorrer a partir de 9/12/2010, data de crédito dos recursos na conta bancária do convênio, conforme sugerido pelo parquet.
Por fim, diante da ausência de indícios de que o responsável tenha agido de maneira diligente ou adotado quaisquer medidas para resguardar o erário, reputo não ser possível reconhecer sua boa-fé, o que autoriza o imediato julgamento definitivo de mérito de suas contas, nos termos do art. 202, § 6º, do Regimento Interno do TCU. 
Nesse cenário, exsurge o dever de julgar irregulares as contas do responsável, imputando-lhe débito e aplicando-lhe multa, com amparo nos arts. 19 e 57 da Lei Orgânica do TCU.
Ante o exposto, voto por que o Tribunal adote o Acórdão que ora submeto à deliberação deste Colegiado.
TCU, Sala das Sessões, em 10 de agosto de 2021.
Ministro BRUNO DANTAS 
Relator